ACORDAO-COMPLETO-2526553

ACÓRDÃO 4801/2022 ATA 29/2022 - PRIMEIRA CÂMARA

VISTOS, relatados e discutidos estes autos de tomada de contas especial instaurada pelo extinto Ministério do Esporte, em cumprimento à determinação exarada no Acórdão 2665/2016-TCU-Plenário, decorrente de irregularidades na execução do Convênio/ME/FAMEPI 070/2004, celebrado com a Federação das Associações de Moradores do Estado do Piauí (Famepi) ,
ACORDAM os Ministros do Tribunal de Contas da União, reunidos em sessão da Primeira Câmara, ante as razões expostas pelo relator, em:
9.1. excluir do rol de responsáveis a Sra. Francisca Bezerra da Silva;
9.2. arquivar o presente processo em relação ao espólio ou aos herdeiros do Sr. Sebastião Justino Pereira, sem julgamento do mérito, tendo em vista a ausência de pressupostos de constituição e de desenvolvimento válido e regular do processo, com fulcro nos arts. 6º, inciso II, e 19 da Instrução Normativa/TCU 71/2012 c/c os art. 169, inciso III, e 212 do Regimento Interno/TCU;
9.3.julgar irregulares, nos termos dos arts. 1º, inciso I, 16, inciso III, alínea "c", da Lei 8.443/1992 c/c os arts. 19 e 23, inciso III, da mesma lei, e com arts. 1º, inciso I, 209, inciso III, 210 e 214, inciso III, do Regimento Interno/TCU, as contas da Federação das Associações de Moradores do Estado do Piauí (Famepi) (CNPJ 23.498.769/0001-87) , condenando-a ao pagamento das importâncias a seguir especificadas, atualizadas monetariamente e acrescidas dos juros de mora, calculados a partir das datas discriminadas até a data da efetiva quitação do débito, fixando-lhe o prazo de quinze dias, para que comprove, perante o Tribunal, o recolhimento das referidas quantias aos cofres do Tesouro Nacional, nos termos do art. 23, inciso III, alínea "a", da citada lei;
	VALOR ORIGINAL (Real) 
	DATA DA OCORRÊNCIA 
	DÉBITO/CREDITO 

	R$ 233.422,11
	28/1/2005
	Débito

	R$ 7.582,00
	28/1/2005
	Débito

	R$ 9.291,74
	16/4/2006
	Débito

	R$ 544,58
	31/5/2006
	Crédito

9.4. autorizar, desde logo, a cobrança judicial da dívida, caso não atendida a notificação, na forma do disposto no art. 28, inciso II, da Lei 8.443/1992;
9.5. autorizar também, desde logo, se requerido, com fundamento no art. 26 da Lei 8.443, de 1992 c/c o art. 217, §§ 1º e 2º do Regimento Interno, o parcelamento das dívidas em até 36 parcelas mensais, incidindo sobre cada parcela, corrigida monetariamente, os correspondentes acréscimos legais, fixando-lhe o prazo de quinze dias, a contar do recebimento da notificação, para comprovar perante o Tribunal o recolhimento da primeira parcela, e de trinta dias, a contar da parcela anterior, para comprovar os recolhimentos das demais parcelas, devendo incidir sobre cada valor mensal, atualizado monetariamente, os juros de mora devidos, no caso do débito, na forma prevista na legislação em vigor, alertando a responsável de que a falta de comprovação do recolhimento de qualquer parcela importará o vencimento antecipado do saldo devedor, nos termos do § 2º do art. 217 do Regimento Interno deste Tribunal; e
9.6. dar ciência desta deliberação à Procuradoria-Geral da República no Estado do Piauí, nos termos do § 3º do art. 16 da Lei 8.443/1992 c/c o § 7º do art. 209 do Regimento Interno do TCU, para adoção das medidas cabíveis, e aos demais interessados.

Tomada de contas especial instaurada em cumprimento ao Acórdão 2665/2016-lenário, em razão de irregularidades na execução do convênio celebrado entre a Famepi e o Ministério do Esporte para implantação de núcleos do Programa Segundo Tempo, no Estado do Piauí.

Primeira Câmara

Entidades/órgãos do Governo do Estado do Piauí.

3. Interessados/Responsáveis:
3.1. Responsáveis: Federação das Associações de Moradores do Estado do PI (23.498.769/0001-87); Francisca Bezerra da Silva (XXX.434.223-XX); Sebastião Justino Pereira (XXX.202.763-XX).

13.1. Ministros presentes: Walton Alencar Rodrigues (Presidente) e Benjamin Zymler (Relator).
13.2. Ministro-Substituto convocado: Marcos Bemquerer Costa.
13.3. Ministros-Substitutos presentes: Augusto Sherman Cavalcanti e Weder de Oliveira.

BENJAMIN ZYMLER

Adoto como parte do relatório a instrução elaborada no âmbito da Secretaria de Controle Externo de Tomada de Contas (peça 66) , cuja proposta de encaminhamento contou com a anuência do titular da unidade técnica (peça 68) :
"INTRODUÇÃO
Cuidam os autos de tomada de contas especial instaurada pelo Ministério do Esporte, determinado pelo TCU no Acórdão 2665/2016-TCU-Plenário (peça 4, p. 26) , em desfavor, solidariamente, da Sra. Francisca Bezerra Loureiro (CPF XXX.434.223-XX) , presidente da Famepi (CNPJ 23.498.769/0001-87) na gestão 2004/2005, do Sr. Sebastião Justino Pereira (CPF XXX.202.763-XX) , presidente da Famepi (CNPJ 23.498.769/0001-87) na gestão 2005/2006, e da Famepi, em razão de irregularidades na execução do Convênio/ME/FAMEPI 070/2004 (peça 2, p. 155-169; peça 3, p. 1-6) , cujo objeto era a implantação de 43  núcleos do Programa Segundo Tempo, no Estado do Piauí, para atendimento de 8.600 crianças, adolescentes e jovens, por meio da oferta de práticas esportivas educacionais, celebrado em 30/12/2004 entre a Famepi e o referido ministério (peça 2, p. 11-35) .
O objeto contemplou os seguintes insumos/valores financiados pelo concedente: i) pro-labore de recursos humanos (R$ 285.950,00) ; ii) aquisição de material de consumo (R$ 25.788,00) ; e iii) alimentação (R$ 516.000,00) , conforme plano de trabalho apresentado (peça 2, p. 13) e aprovado no Parecer 17/2004/ME à peça 2, p. 107-111. Os recursos humanos previam a contratação de três coordenadores gerais, trinta coordenadores de núcleos, 43 monitores e 86 estagiários (peça 2, p. 13) .
HISTÓRICO
Conforme disposto no Termo de Convênio, foram previstos R$ 1.152.738,00 para a execução do objeto, dos quais R$ 827.738,00 seriam repassados pela concedente e R$ 325.000,00 referentes à contrapartida (peça 2, p. 161) .
Os recursos federais foram repassados em duas parcelas, por meio da ordem bancária 2004OB900080, de 26/1/2005, no valor de R$ 327.738,00 (peça 2, p. 145) , e da ordem bancária 2005OB901861, de 18/8/2005, no valor de R$ 500.000,00 (peça 2, p. 147) . 
O ajuste era para ter vigido no período de 30/12/2004 a 30/12/2005, mas foi prorrogado até 17/3/2006, devido a um atraso de 78 dias na efetivação do pagamento por parte da concedente (peça 3, p. 10) .
Em 6/6/2006, a Famepi encaminhou sua prestação de contas referente aos recursos recebidos (peça 3, p. 174-186; peça 4, p. 1-5) .
Ao analisar a prestação de contas, o Ministério do Esporte verificou a existência de irregularidades e emitiu os seguintes ofícios solicitando à Famepi a regularização das contas:
	Documento
	Data
	Peças

	Ofício 2150/GABIN/SNEED/ME
	17/7/2006
	Peça 3, p. 150-152

	Ofício 548/2013/DGI/SE/ME
	14/8/2013
	Peça 3, p. 154-164

	Oficio 582/2013/DGI/SE/ME
	19/9/2013
	Peça 3, p. 168-170

	Ofício 033/2013/CGPCO/DGI/SE/ME
	16/1/2014
	Peça 3, p. 174-176

	Edital de Notificação
	19/11/2013
	Peça 3, p. 172

	Edital de Notificação
	21/11/2014
	Peça 3, p. 178

Apesar de as contas não terem sido regularizadas pela convenente, houve uma morosidade por parte do Ministério do Esporte, que somente em 2/10/2014 emitiu pronunciamento conclusivo sobre os fatos por meio do Parecer Financeiro 217/2014/CPREC/CGPCO/DGI/ME (peça 3, p. 26-40) .
Já o processo de tomada de contas especial foi autuado somente em 6/2/2017 (peça 2, p. 7) , após determinação do TCU por meio do Acórdão 2665/2016-TCU-Plenário - Relator Marcos Bemquerer (peça 4, p. 26) .
De acordo com o Relatório de TCE 007/2017 emitido, em 8/3/2017, pelo tomador de contas, foram encontradas diversas irregularidades que motivaram a instauração da tomada de contas especial (peça 6, p. 31-37) .
Em seu relatório (peça 66, p. 31-37) , o tomador de contas conclui pela responsabilidade solidária da Federação das Associações de Moradores do Estado do Piauí (Entidade Convenente) , da Sra. Francisca Bezerra Loureiro (Presidente da citada Federação na gestão 2004/2005) e do Sr. Sebastião Justino Pereira (Presidente sucessor no período 2005/2006) , no valor original de R$ 523.249,11. 
O Relatório de Auditoria 569/2017 da Controladoria Geral da União (peça 6, p. 53-57) também chegou às mesmas conclusões. Após serem emitidos o Certificado de Auditoria (peça 6, p. 59-60) , o Parecer do Dirigente (peça 6, p. 61-62) e o Pronunciamento Ministerial (peça 6, p. 68-69) , o processo foi remetido a esse Tribunal.
Já no âmbito do TCU, foi promovida a citação solidária da Federação das Associações de Moradores do Estado do Piauí (peças 20 e 42) e da Sra. Francisca Bezerra Loureiro (peças 49 e 50) , para que apresentassem suas alegações de defesa e/ou recolhessem a quantia devida. Em relação ao Sr. Sebastião Justino Pereira, que sucedeu a Sra. Francisca Bezerra Loureiro na presidência da Famepi e que faleceu em 2015 (peça 7) , foi proposto o arquivamento do processo em relação ao seu espólio e/ou herdeiros (peças 11, 12 e 13) .
Além disso, foi realizada diligência à Secretaria Especial do Esporte do Ministério da Cidadania para que encaminhasse a esta Secretaria cópias dos recibos de abril de 2005 a janeiro de 2006 a que se referem os itens 26 e 27 do Parecer Financeiro 217/2014-CPREC/CGPCO/DGI/SE/ME referente às despesas com recursos humanos objeto do convênio 070/2004 (peças 18 e 19) .
Por fim, cabe destacar que, em consulta à base da Receita Federal, verificou-se que a Sra. Francisca Bezerra Loureiro, inscrita no CPF XXX.434.223-XX, teve seu nome alterado para Francisca Bezerra da Silva.
EXAME TÉCNICO
Da Irregularidade
Em 2016, após realização de monitoramento das determinações do Acórdão 1870/2013-TCU-Plenário, referente à Fiscalização de Orientação Centralizada (FOC) conduzida pelo TCU com o intuito de examinar a regularidade dos repasses oriundos de ajustes celebrados entre o Governo Federal e Organizações Não-Governamentais, incluindo a Federação das Associações de Moradores do Estado do Piauí /PI (Famepi) , no âmbito do Convênio 070/2004, os Ministros prolataram o Acórdão 2665/2016-TCU-Plenário - Relator Bruno Dantas (peça 4, p. 26) , em que consideraram parcialmente cumprida a determinação contida no subitem 9.2.6 da referida decisão e decidiram fazer a seguinte determinação:
1.7.1.2. instaurar processo de tomada de conta especial acerca dos recursos repassados por meio dos Convênios ns. 420/2006 e 70/2006 e informar a este Tribunal, em seu próximo relatório de gestão, as providências adotadas no sentido de recompor o erário;
Após a instauração da TCE, conforme determinação acima, o tomador de contas, por meio do Parecer Financeiro 217/2014/CPREC/CGPCO/DGI/ME (peça 3, p. 26-40) , concluiu pela impugnação parcial de despesas.
Já no âmbito do TCU, apurou-se que não houve comprovação da realização de despesas na quantia de R$ 285.697,00, correspondente aos recursos repassados pela concedente para pagamento de pro-labore de recursos humanos, a devolução dos rendimentos de aplicação financeira, auferidos no período de 28/1/2005 a 17/3/2006, na importância de R$ 9.291,74, e ainda, a aplicação da contrapartida no objeto, na importância de R$ 325.000,00, cujo valor proporcional corresponde a R$ 233.422,11, o que resultou, em análise preliminar, um débito no valor total original de R$ 528.410,85, do qual deve ser descontado o valor de R$ 544,58, que foi devolvido ao erário em 31/5/2006 (peça 3, p. 38) .
Da Revelia da Federação das Associações de Moradores do Estado do Piauí /PI - Famepi
Apesar de ter sido devidamente citada (peça 20 com AR à peça 42) , a Famepi não apresentou suas alegações de defesa, de forma que será considerada revel pelo Tribunal, para todos os efeitos, em conformidade com o art. 12, § 3°, da Lei 8.443/1992.
Nos processos do TCU, a revelia não leva à presunção de que seriam verdadeiras todas as imputações levantadas contra os responsáveis, diferentemente do que ocorre no processo civil, em que a revelia do réu opera a presunção da verdade dos fatos narrados pelo autor. Dessa forma, a avaliação da responsabilidade do agente não pode prescindir da prova existente no processo ou para ele carreada.
Ao não apresentar sua defesa, a Famepi deixou de produzir prova da regular aplicação dos recursos sob sua responsabilidade, em afronta às normas que impõem aos gestores públicos a obrigação legal de, sempre que demandados pelos órgãos de controle, apresentar os documentos que demonstrem a correta utilização das verbas públicas, a exemplo do contido no art. 93 do Decreto-Lei 200/67: "Quem quer que utilize dinheiros públicos terá de justificar seu bom e regular emprego na conformidade das leis, regulamentos e normas emanadas das autoridades administrativas competentes." 
Mesmo as alegações de defesa não sendo apresentadas, considerando o princípio da verdade real que rege esta Corte, procurou-se buscar em manifestações na fase interna desta Tomada de Contas Especial se havia algum argumento que pudesse ser aproveitado a seu favor. 
Ademais, buscou-se aproveitar, em favor da entidade, qualquer eventual argumentação apresentada anteriormente pela Sra. Francisca Bezerra da Silva (peças 56-63) , bem como, eventual documentação apresentado pelo Ministério da Cidadania em resposta à diligência (peças 44-46) realizada por meio do Ofício 4657/2020-Secomp-4, de 27/2/2020 (peça 18) , os quais serão analisados a seguir.
Das Alegações de Defesa da Sra. Francisca Bezerra da Silva (CPF XXX.434.223-XX) 
Primeiramente, a defendente, por meio de seu advogado, alega sua ilegitimidade passiva ad causam, pois não praticou qualquer ato de execução alusivo ao Convênio 70/2004, uma vez que não era presidente durante o exercício de 2005/2006, período de execução do convênio, tendo assumido a presidência da entidade Federação das Associações de Moradores do Estado do Piauí - FAMEPI, em 2/6/2004, somente em razão do afastamento do presidente e outros diretores da entidade para concorrer às eleições de 2004, os quais retornaram aos seus cargos após o pleito (peça 56, p. 12-13) .
Segundo a Sra. Francisca Bezerra da Silva, durante sua interinidade à frente da Famepi, foi apresentada ao Ministério do Esporte a proposta de convênio para a participação no projeto "SEGUNDO TEMPO", o qual foi aprovado, tendo ela assinado o referido convênio. Entretanto, ao término das eleições de 2004, o presidente da entidade, Sebastião Justino Pereira (falecido em 2015) , reassumiu a presidência da entidade, tendo em sua gestão sido repassados os recursos federais através das ordens bancárias: 20040B900080, de 26/1/2005, no valor de R$ 327.738,00, e 20050B901861, de 18/8/2005, no valor de R$ 500.000,00 (peça 56, p. 13-17) .
Ainda de forma preliminar, a responsável alega a prescrição da pretensão condenatória da defendente, nos termos do art. 23, I, da Lei Federal 8.429/92, e cita a decisão do Supremo Tribunal Federal no âmbito do RE 636886 (Tema 899) , o qual define a prescritibilidade da pretensão de ressarcimento ao erário fundada em decisão de Tribunal de Contas (peça 56, p. 18-23) .
No mérito, a defendente alega que o objeto do convênio foi integralmente cumprido, conforme Parecer 39/2006 do Ministério do Esporte, e que não foi apresentada qualquer prova da não aplicação dos recursos ou de que tenha havido desvio de verbas ou de finalidade pública do aludido convênio (peça 56, p. 23-53) .
A defendente contesta integralmente a informação contida nos relatórios, de que em relação aos recursos humanos o plano de trabalho tenha sido cumprido parcialmente, haja vista que o objeto foi cumprido integralmente e, para seu cumprimento, necessitaria do magistério dos coordenadores e monitores (peça 56, p. 36) .
No que diz respeito ao fornecimento de reforço alimentar, em que se aponta que houve aquisição anterior à licitação, a defendente alega que não há qualquer demonstração de que os produtos adquiridos não tenham sido entregues e utilizados na consecução do objeto (peça 56, p. 37) .
Por fim, requer a defendente que sejam acolhidas "as preliminares de ILEGITIMIDADE PASSIVA, em razão de ela não haver praticado qualquer ato de execução do convênio, extinguindo-se a TOMADA DE CONTAS ESPECIAL em relação à sua pessoa, sem resolução de mérito ou se entender de modo diverso que acolham a de PRESCRIÇÃO arguida extinguindo o processo TC 023.712/2017-1 com resolução de mérito, extinguindo também todas as decisões administrativas dele decorrentes, se não for do entendimento acatar a preliminar de apreciação levantada, rejeitem todos os fundamentos apresentados por ocasião da abertura da Tomada de Contas Especial - TCE, analisem toda a documentação que se encontra acostada aos autos, excluindo in totum todas as constatações de natureza administrativas constantes do processo, tendo em vista a inexistência de qualquer ato de improbidade na execução do Convênio 70/2004-ME ou a comprovação da existência de dolo ou culpa da defendente, ou ainda, em uma análise mais aprofundada da matéria, julgue totalmente prestadas as contas, mesmo com as devidas ressalvas, por não subsistir qualquer desvio ou malversação dos recursos públicos ou mesmo ato de improbidade praticado por parte da FAMEPI e tampouco por seu ex-presidente SEBASTIÃO JUSTINO PEREIRA e determine a retirada imediata de seus nomes e o da defendente da conta "Diversos Responsáveis" nos termos supramencionados" (peça 56, p. 54) .
Análise das Alegações de Defesa da Sra. Francisca Bezerra da Silva
Ao se consultar os dados da Federação das Associações de Moradores do Estado do Piauí/PI - Famepi (CNPJ 23.498.769/0001-87) na base da Receita Federal, verifica-se que a entidade, que se encontra com situação de inapta, possui apenas um presidente cadastrado, o qual tomou posse em 1/11/2006 (peça 9) , após o fim da vigência do convênio em análise.
A alegação da defendente de que não era presidente durante o exercício de 2005/2006, período de execução do convênio, tendo assumido a presidência da entidade Famepi em 2/6/2004, em razão do afastamento do presidente e de outros diretores da entidade para concorrer às eleições municipais de 2004 (peça 56, p. 12-13) , pode ser confirmada por meio de ata da reunião extraordinária dos diretores da Famepi de 2/6/2004 (peça 2, p. 63) .
Apesar de não constar dos autos nova ata que confirme o retorno da diretoria afastada aos seus cargos na Federação, verifica-se que o Sr. Sebastião Justino Pereira, presidente eleito em 19/9/2003 (peça 2, p. 61-62) , assinou a homologação da licitação objeto do Contrato 001/2005 - Famepi (peça 2, p. 97-99) , o que indica o seu retorno à presidência da entidade após o pleito eleitoral de 2004 e dando a acreditar que foi mesmo o gestor do dinheiro e, portanto, o responsável pelas irregularidades aqui apuradas (peça 3, p. 48-186; peça 22, p. 211) . 
Assim, apesar de ter sido a responsável pela assinatura do convênio, resta afastada a responsabilidade da Sra. Francisca Bezerra da Silva, uma vez que os recursos federais foram repassados em 2005 (peça 2, p. 145-147) , de forma que se propõe a sua exclusão do rol de responsáveis da presente TCE.
No tocante à possível responsabilização do Sr. Sebastião Justino Pereira, que faleceu em 2015, cerca de nove anos depois dos fatos geradores, tendo em vista o lapso temporal transcorrido desde o fim da vigência do convênio sem que tenha havido a sua citação, fica patente o prejuízo ao exercício de defesa por parte do (s) representante (s) de seu espólio e/ou seus herdeiros e sucessores, razão pela qual se propõe o arquivamento do processo em relação ao mencionado responsável. Nesse sentido, é a jurisprudência, exemplificada nos Acórdão 2146/2015-TCU-Plenário (Relator José Múcio) e 2269/2019-2ª Câmara:
Enunciado Acórdão 2269/2019-TCU-Segunda Câmara:
O longo transcurso de tempo entre a prática do ato pelo responsável falecido e a citação dos seus herdeiros e sucessores, sem que tenham dado causa à demora processual, inviabiliza o exercício do contraditório e da ampla defesa, dando ensejo ao arquivamento das contas, sem julgamento do mérito, por ausência de pressupostos para desenvolvimento válido e regular do processo, com fundamento no art. 212 do Regimento Interno do TCU c/c arts. 6º, inciso II, e 19 da IN-TCU 71/2012.
Quanto aos demais argumentos apresentados pela Sra. Francisca Bezerra da Silva, eles serão analisados a seguir e poderão ser aproveitados em prol da própria Famepi, que permaneceu silente à citação.
Da Prescrição
Em suas alegações de defesa, a Sra. Francisca Bezerra da Silva alega a prescrição da pretensão condenatória da defendente, nos termos do art. 23, I, da Lei Federal 8.429/92, e cita a decisão do Supremo Tribunal Federal no âmbito do RE 636886 (Tema 899) , o qual define a prescritibilidade da pretensão de ressarcimento ao erário fundada em decisão de Tribunal de Contas (peça 56, p. 18-23) .
De acordo com as novas decisões do STF, consubstanciadas no Recurso Extraordinário - RE 636.886, bem como nas seguintes decisões monocráticas: MS 36.127-MC/DF e MS 35.940-MC/DF, Rel. Min. Luiz Fux; MS 35.294, MS 35.539/DF e MS 35.971-TP/DF, Rel. Min. Marco Aurélio; MS 34.256 MC/DF, MS 36.054-MC e MS 36.067-MC/DF, Rel. Min. Ricardo Lewandowski, são prescritíveis as pretensões de ressarcimento fundadas em decisões do TCU, excepcionando apenas aquelas ações que configurem atos dolosos de improbidade administrativa tipificados na Lei 8.429/1992.
A Secretaria de Recursos do TCU (Serur) e o Ministério Público junto ao TCU (MP/TCU) já se manifestaram sobre o tema no âmbito do TC Processo 027.624/2018-8, e entenderam que, até que sobrevenha norma específica, a adoção do regime previsto na Lei 9.873/1999 apresenta-se como solução adequada para regular a prescrição para a atuação do Tribunal, tanto por observar os parâmetros que preponderam no conjunto de normas do direito público, como por ser, também, a norma que já vem sendo utilizada pelo STF para reger a limitação temporal ao poder sancionador do TCU.
O Supremo, por meio de decisões prolatadas pelas duas turmas, tem decidido de forma reiterada que se aplica à pretensão sancionatória e ressarcitória a cargo do TCU o prazo prescricional de 5 (cinco) anos, previsto na Lei 9.873/1999.
O Supremo Tribunal Federal tem se pronunciado no sentido de reconhecer não só a aplicação da prescrição quinquenal com fulcro na interpretação da Lei 9.873/1999, mas também a incidência dos marcos interruptivos do prazo prescricional consignados na referida lei, tantas vezes quanto presentes os suportes fáticos (MS 32201, Relator: Min. Roberto Barroso) . 
Em relação ao termo inicial da contagem do prazo prescricional, o "caput" do art. 1º da Lei 9.873/1999 oferece solução que não destoa do modelo adotado pelo TCU no incidente de uniformização de jurisprudência, em que se examinou a prescrição da pretensão punitiva, nos termos do Acórdão 1441/2016-TCU-Plenário (Rel. Min. Benjamin Zymler) , com a adição da particularidade de explicitar o caso de infrações permanentes ou continuadas:
a) Regra geral: "data da prática do ato" ("ocorrência da irregularidade sancionada") ;
b) Regra especial: "no caso de infração permanente ou continuada, do dia em que tiver cessado".
A Lei 9.873/1999, em seu art. 2º, estabelece as causas interruptivas da prescrição punitiva, consoante abaixo transcrito, já na redação conferida pela Lei 11.941/2009:
Art. 2º Interrompe-se a prescrição da ação punitiva:
I - pela notificação ou citação do indiciado ou acusado, inclusive por meio de edital;
II - por qualquer ato inequívoco, que importe apuração do fato;
III - pela decisão condenatória recorrível.
IV - por qualquer ato inequívoco que importe em manifestação expressa de tentativa de solução conciliatória no âmbito interno da administração pública federal.
O quadro a seguir indica alguns eventos processuais, ocorridos no curso de uma TCE (fase interna e externa) - instaurada em razão de irregularidades na aplicação de recursos da União transferidos a entes subnacionais - que poderiam ser enquadrados nas causas de interrupção da prescrição acima apontadas, sem prejuízo, é claro, de outras ocorrências fáticas elegíveis como marco interruptivo, a depender da forma de proceder de cada entidade ou órgão tomador de contas.
	I - pela notificação ou citação do indiciado ou acusado, inclusive por meio de edital;
	 (i) notificação no âmbito do procedimento administrativo de ressarcimento previamente à instauração da TCE;
 (ii) notificação efetuada pelo órgão tomador de contas acerca da instauração da TCE;
 (iii) citação efetuada pelo TCU.
*Data da ciência da notificação ou citação pelos responsáveis ou de publicação do edital no DOU.

	II - por qualquer ato inequívoco, que importe apuração do fato;
* procedimento que evidencie a apuração dos fatos irregulares, com o objetivo de quantificar o dano e identificar possíveis responsáveis.
	 (i) relatório de sindicância ou PAD;
 (ii) relatório de apuração de irregularidades referente ao processo administrativo prévio à instauração da TCE;
 (iii) relatórios de fiscalização, pareceres, despachos, informações e memorandos relacionados à apuração dos fatos irregulares;
 (iv) relatório do tomador de contas;
 (v) relatório do controle interno; 
 (vi) termo de instauração ou designação de instauração da TCE;
 (vii) autuação da TCE no TCU; entre outras causas.
*Há quem inclua nesse grupo diligências que comprovam providências do responsável sobre as irregularidades investigadas.

	III - pela decisão condenatória recorrível.
	 (i) Verifica-se apenas no âmbito do TCU com a data da prolação do acórdão condenatório recorrível.

	IV - por qualquer ato inequívoco que importe em manifestação expressa de tentativa de solução conciliatória no âmbito interno da administração pública federal.
	 (i) pedido de parcelamento;
 (ii) pagamento parcial do débito;
 (iii) qualquer manifestação do responsável que demonstre claramente a sua intenção de recolher o débito.

Importa dizer que, nas causas interruptivas, o prazo já decorrido não se consuma para efeito de contagem da prescrição, situação por força da qual se abre período completamente novo, sem a interferência ou o cômputo do tempo que transcorreu. O prazo interrompido volta a correr por inteiro.
No caso em análise, tendo como parâmetro a novel tese firmada pelo STF, no sentido de que ambas pretensões do TCU (sancionatória e ressarcitória) sujeitam-se ao prazo prescricional de 5 anos previsto na Lei 9.873/1999, considerando, ainda, o sistema prescricional descrito na citada lei, inclusive as causas de interrupção da prescrição, temos o seguinte:
	Documento
	Data
	Peças

	Ofício 2150/GABIN/SNEED/ME - solicitando a regularização das contas
	17/7/2006
	Peça 3, p. 150-152

	Ofício 548/2013/DGI/SE/ME - solicitando a regularização das contas
	14/8/2013
	Peça 3, p. 154-164

	Oficio 582/2013/DGI/SE/ME - solicitando a regularização das contas
	19/9/2013
	Peça 3, p. 168-170

	Ofício 033/2013/CGPCO/DGI/SE/ME - solicitando a regularização das contas
	16/1/2014
	Peça 3, p. 174-176

	Parecer Financeiro 217/2014/CPREC/CGPCO/DGI/ME
	2/10/2014
	Peça 3, p. 26-40

	Edital de Notificação
	19/11/2013
	Peça 3, p. 172

	Edital de Notificação
	21/11/2014
	Peça 3, p. 178

	Acórdão 2665/2016-TCU-Plenário - Relator Marcos Bemquerer
	19/10/2016
	Peça 4, p. 26

	Instauração da TCE
	6/2/2017
	Peça 2, p. 7

	Relatório de TCE 007/2017
	8/3/2017
	Peça 6, p. 31-37

Desse modo, pela sequência de eventos processuais que têm o condão de interromper a prescrição da ação punitiva desta Corte no entender do STF, observa-se que transcorreu um prazo superior a cinco anos entre o Ofício 2150/ GABIN/SNEED/ME (17/7/2006) e o ofício seguinte (14/8/2013) . 
Portanto, considerando o entendimento do STF, ocorreu a prescrição das pretensões sancionatória e ressarcitória.
Em que pese o entendimento acima exposto, adota-se o entendimento do Tribunal, pela prescrição da pretensão punitiva consubstanciada no Acórdão 1441/2016-TCU-Plenário, Relator Ministro Benjamin Zymler, que uniformizou a jurisprudência acerca dessa questão, que subordinou tal prescrição ao prazo prescricional geral indicado no art. 205, do Código Civil, que é de dez anos, contado da data de ocorrência da irregularidade sancionada, nos termos do art. 189, do Código Civil, sendo este prazo interrompido pelo ato que ordenar a citação, a audiência ou a oitiva do responsável.
Igualmente, é razoável que se aplique, neste caso, a jurisprudência prevalente desta Corte de Contas sobre a prescrição da pretensão ressarcitória, consolidada na Súmula 282, que conclui que as ações de ressarcimento movidas pelo Estado contra os agentes causadores de danos ao erário são imprescritíveis, com base no artigo 37, §5º, da Constituição Federal.
Dessa forma, refuta-se o argumento apresentado de que teria ocorrido a prescrição neste processo. A jurisprudência atual deste Tribunal, consolidada na Súmula 282, estabelece que são imprescritíveis as ações de ressarcimento movidas pelo Estado contra os agentes causadores de danos ao erário.
Das Demais Irregularidades
Um outro argumento apresentado pela Sra. Francisca Bezerra da Silva em suas alegações de defesa que pode, eventualmente, ser aproveitado em prol da defesa da Famepi diz respeito ao cumprimento integral do objeto.
A Sra. Francisca Bezerra da Silva alega que o objeto do convênio foi integralmente cumprido, conforme Parecer 39/2006 do Ministério do Esporte, e que não foi apresentada qualquer prova da não aplicação dos recursos ou de que tenha havido desvio de verbas ou de finalidade pública do aludido convênio (peça 56, p. 23-53) .
A defendente contesta integralmente a informação contida nos relatórios, de que em relação aos recursos humanos o plano de trabalho tenha sido cumprido parcialmente, haja vista que o objeto foi cumprido integralmente e, para seu cumprimento, necessitaria do magistério dos coordenadores e monitores (peça 56, p. 36) .
No que diz respeito ao fornecimento de reforço alimentar, em que se aponta que houve aquisição anterior à licitação, a defendente alega que não há qualquer demonstração de que os produtos adquiridos não tenham sido entregues e utilizados na consecução do objeto (peça 56, p. 37) .
O Parecer Técnico de Prestação de Contas 39/2006 do Ministério do Esporte mencionado acima aprovou a prestação de contas apresentada pela Famepi, sob o enfoque técnico (peça 3, p. 18-24) .
No entanto, as irregularidades apuradas pelo tomador de contas dizem respeito ao aspecto financeiro, conforme Parecer Financeiro 217/2014-CPREC/CGPCO/DGI/SE/ME, que aprovou apenas parcialmente a prestação de contas final do Convênio/ME/FAMEPI 070/2004 (peça 3, p. 26-40) .
Já no âmbito do TCU, apurou-se que não houve comprovação da realização de despesas na quantia de R$ 285.697,00 correspondente aos recursos repassados pela concedente para pagamento de pro-labore de recursos humanos, a devolução dos rendimentos de aplicação financeira, auferidos no período de 28/1/2005 a 17/3/2006, na importância de R$ 9.291,74, e ainda, a aplicação da contrapartida no objeto no valor de R$ 325.000,00, cujo valor proporcional corresponde a R$ 233.422,11, o que resultou, em análise preliminar, um débito no valor total original de R$ 528.410,85, do qual deve ser descontado o valor de R$ 544,58, que foi devolvido ao erário em 31/5/2006 (peça 3, p. 38) .
Em relação à não comprovação da realização de despesas na quantia de R$ 285.950,00 correspondente aos recursos repassados pela concedente para pagamento de pro-labore de recursos humanos, em resposta à diligência realizada (peça 18) , o Ministério da Cidadania apresentou recibos de pagamento de estagiários e de monitores que totalizam R$ 278.115,00 (peça 43-46) .
Dessa forma, o débito imputado à Famepi de forma preliminar deve ser reduzido para R$ 7.582,00, que corresponde à diferença entre o valor imputado anteriormente (R$ 285.697,00) e o valor efetivamente comprovado (R$ 278.115,00) .
Sobre a não devolução dos rendimentos de aplicação financeira, auferidos no período de 28/1/2005 a 17/3/2006, na importância de R$ 9.291,74, nem os argumentos apresentados na fase interna, nem os argumentos apresentados pela Sra. Francisca Bezerra da Silva, foram capazes de elidir a irregularidade.
Por fim, em relação à não aplicação da contrapartida no objeto, que foi orçada em R$ 325.000,00 para pagamento de 3 Coordenadores Gerais (RS 24.000,00) e 43 Coordenadores de Núcleo (RS 301.000,00) , não foram apresentados os comprovantes de pagamentos mensais de cada contratado, mas sim os termos de renúncia, onde os supostos contratados abdicam dos honorários. Dessa forma, opina-se pela manutenção do respectivo débito, correspondente à contrapartida proporcional não aplicada no objeto, no valor de R$ 233.422,11.
Destaca-se que a Federação das Associações de Moradores do Estado do Piauí /PI - Famepi (CNPJ 23.498.769/0001-87) encontra-se com a situação "inapta" na base da Receita Federal (peça 9) , o que significa, de acordo com o art. 41 da Instrução Normativa RFB 1863, de 27/12/2018, que ocorreu uma das seguintes situações:
I - omissa de declarações e demonstrativos, assim considerada aquela que, estando obrigada, deixar de apresentar, em 2 (dois) exercícios consecutivos, qualquer das declarações e demonstrativos relacionados no inciso I do caput do art. 29;
II - não localizada, definida nos termos do art. 43; ou
III - com irregularidade em operações de comércio exterior, assim considerada aquela que não comprovar a origem, a disponibilidade e a efetiva transferência, se for o caso, dos recursos empregados em operações de comércio exterior, na forma prevista em lei.
Parágrafo único. O disposto neste artigo não se aplica a entidade domiciliada no exterior.
Segundo o art. 47 da Instrução Normativa RFB 1863, a pessoa jurídica com inscrição declarada inapta tem sua inscrição enquadrada na situação cadastral ativa após regularizar todas as situações que motivaram a inaptidão.
Dessa forma, considerando que não houve a extinção da entidade, propõe-se a imputação do débito no valor total R$ 250.295,85, em valores históricos, correspondente à não comprovação da realização de despesas na quantia de R$ 7.582,00 (relativa aos recursos repassados pela concedente para pagamento de pro-labore de recursos humanos) ; à não devolução dos rendimentos de aplicação financeira, auferidos no período de 28/1/2005 a 17/3/2006, na importância de R$ 9.291,74; e, ainda, à não aplicação da contrapartida no objeto, cujo valor proporcional corresponde a R$ 233.422,11 (28,20% do valor repassado pela concedente) . Do montante total do débito, deve ser descontado o valor de R$ 544,58, que foi devolvido ao erário em 31/5/2006 (peça 3, p. 38) .
CONCLUSÃO
Apesar de ter sido devidamente citada (peça 20 com AR à peça 42) , a Famepi não apresentou suas alegações de defesa, de forma que será considerada revel pelo Tribunal, para todos os efeitos, em conformidade com o art. 12, § 3°, da Lei 8.443/1992.
No mérito, após análise das alegações de defesa apresentadas pela Sra. Francisca Bezerra da Silva e da resposta do Ministério da Cidadania à diligência realizada, foi possível verificar que não houve: a comprovação da realização de despesas na quantia de R$ 7.582,00 correspondente aos recursos repassados pela concedente para pagamento de pro-labore de recursos humanos; a devolução dos rendimentos de aplicação financeira, auferidos no período de 28/1/2005 a 17/3/2006, na importância de R$ 9.291,74; e, ainda, a aplicação da contrapartida no objeto pactuado, cujo valor proporcional corresponde a R$ 233.422,11 (28,20% do valor repassado pela concedente) .
A partir da análise acima, conclui-se que o débito deve ser imputado integralmente à Federação das Associações de Moradores do Estado do Piauí /PI - Famepi, pois, apesar de ter sido a responsável pela assinatura do convênio, a Sra. Francisca Bezerra da Silva deve ter sua responsabilidade afastada, uma vez que não presidiu a entidade durante a execução do convênio, de forma que se propõe a sua exclusão do rol de responsáveis da presente TCE.
No tocante à possível responsabilização do Sr. Sebastião Justino Pereira, que faleceu em 2015, cerca de nove anos depois dos fatos geradores, tendo em vista o lapso temporal transcorrido desde o fim da vigência do convênio sem que tenha havido a sua citação, fica patente o prejuízo ao exercício de defesa por parte do (s) representante (s) de seu espólio e/ou seus herdeiros e sucessores, razão pela qual propõe-se o arquivamento do processo em relação ao mencionado responsável.
Assim, não havendo elementos para que se possa efetivamente aferir e reconhecer a ocorrência de boa-fé na conduta dos responsáveis pela entidade ou a ocorrência de outros excludentes de culpabilidade, propõe-se, desde logo, o julgamento pela irregularidade das contas da Federação das Associações de Moradores do Estado do Piauí /PI - Famepi, nos termos do art. 202, § 6º, do Regimento Interno/TCU, procedendo-se à sua condenação em débito.
Vale ressaltar que a pretensão punitiva do TCU, conforme Acórdão 1441/2016-TCU-Plenário (Relator Benjamin Zymler) , que uniformizou a jurisprudência acerca dessa questão, subordina-se ao prazo geral de prescrição indicado no art. 205 do Código Civil, que é de dez anos, contado da data de ocorrência da irregularidade sancionada, nos termos do art. 189 do Código Civil, sendo este prazo interrompido pelo ato que ordenar a citação, a audiência ou a oitiva do responsável. No caso em exame, ocorreu a prescrição, uma vez que o ajuste vigeu até 17/3/2006 e o ato de ordenação da citação ocorreu em 29/1/2020 (peça 14) . 
PROPOSTA DE ENCAMINHAMENTO
Diante do exposto, submetem-se os autos à consideração superior, propondo: 
considerar revel a Federação das Associações de Moradores do Estado do Piauí /PI (Famepi) (CNPJ 23.498.769/0001-87) , para todos os efeitos, dando-se prosseguimento ao processo, com fulcro no art. 12, § 3º, da Lei 8.443/92;
excluir do rol de responsáveis a Sra. Francisca Bezerra da Silva (CPF XXX.434.223-XX) ;
arquivar o presente processo em relação ao espólio ou herdeiros do Sr. Sebastião Justino Pereira (in memorian; CPF XXX.202.763-XX) , sem julgamento do mérito, tendo em vista a ausência de pressupostos de constituição e de desenvolvimento válido e regular do processo, com fulcro nos arts. 6º, inciso II, e 19 da Instrução Normativa/TCU 71/2012 c/c os art. 169, inciso III, e 212 do Regimento Interno/TCU
julgar irregulares, nos termos dos arts. 1º, inciso I, 16, inciso III, alínea "c", da Lei 8.443/1992 c/c os arts. 19 e 23, inciso III, da mesma Lei, e com arts. 1º, inciso I, 209, inciso III, 210 e 214, inciso III, do Regimento Interno/TCU, as contas da Federação das Associações de Moradores do Estado do Piauí/PI (Famepi) (CNPJ 23.498.769/0001-87) , condenando-a ao pagamento das importâncias a seguir especificadas, atualizadas monetariamente e acrescidas dos juros de mora, calculados a partir das datas discriminadas até a data da efetiva quitação do débito, fixando-lhe o prazo de quinze dias, para que comprove, perante o Tribunal, o recolhimento das referidas quantias aos cofres do Tesouro Nacional, nos termos do art. 23, inciso III, alínea "a", da citada lei;
	VALOR ORIGINAL (Real) 
	DATA DA OCORRÊNCIA 
	DÉBITO/CREDITO 
	Motivação

	R$ 233.422,11
	28/1/2005
	Débito
	não comprovação do aporte da contrapartida

	R$ 7.582,00
	28/1/2005
	Débito
	divergência entre a movimentação dos recursos e os documentos de despesa

	R$ 9.291,74
	16/4/2006
	Débito
	não devolução de parte dos rendimentos de aplicação financeira

	R$ 544,58
	31/5/2006
	Crédito
	devolução de parte do saldo remanescente do convênio

Valor total do débito atualizado até 19/3/2021: R$ 584.019,63
autorizar, desde logo, a cobrança judicial da dívida, caso não atendida a notificação, na forma do disposto no art. 28, inciso II, da Lei 8.443/1992;
autorizar também, desde logo, se requerido, com fundamento no art. 26 da Lei 8.443, de 1992 c/c o art. 217, §§ 1º e 2º do Regimento Interno, o parcelamento das dívidas em até 36 parcelas, incidindo sobre cada parcela, corrigida monetariamente, os correspondentes acréscimos legais fixando-lhe o prazo de quinze dias, a contar do recebimento da notificação, para comprovar perante o Tribunal o recolhimento da primeira parcela, e de trinta dias, a contar da parcela anterior, para comprovar os recolhimentos das demais parcelas, devendo incidir sobre cada valor mensal, atualizado monetariamente, os juros de mora devidos, no caso do débito, na forma prevista na legislação em vigor, alertando a responsável de que a falta de comprovação do recolhimento de qualquer parcela importará o vencimento antecipado do saldo devedor, nos termos do § 2º do art. 217 do Regimento Interno deste Tribunal;
encaminhar cópia do Acórdão que vier a ser prolatado à Procuradoria-Geral da República no Estado do Piauí, nos termos do § 3º do art. 16 da Lei 8.443/1992 c/c o § 7º do art. 209 do Regimento Interno do TCU, para adoção das medidas cabíveis, informando-lhe que o inteiro teor da decisão pode ser consultado no endereço www.tcu.gov.br/acordaos."
2.	Por sua vez, o representante do Ministério Público junto ao TCU, ao manifestar sua divergência com o encaminhamento oferecido pela unidade técnica, teceu as seguintes considerações (peça 69) :
"[...]
	Divergimos do encaminhamento oferecido pela unidade técnica ante a ocorrência da prescrição da pretensão punitiva e ressarcitória na Corte de Contas, nos termos da disciplina da Lei 9.873/1999, ressaltando a linha decisória adotada pelo Supremo Tribunal Federal no julgamento do RE 636886, inclusive nos Embargos de Declaração.
Adotamos o prazo inicial a data do encaminhamento prestação de contas referente aos recursos recebidos pela Famepi, em 6/6/2006.
No caso dos presentes autos, desnecessário detalhar todos os atos processuais, pois a sequência inicial evidenciada nas peças do feito já revela a ocorrência da prescrição, conforme o registro abaixo:
a) Em 17/07/2006, emissão do Ofício 2150/GABIN/SNEED/ME, solicitando a regularização das contas (peça 3, p. 150-152) ;
b) Em 14/08/2013, emissão do Ofício 548/2013/DGI/SE/ME, solicitando a regularização das contas (peça 3, p. 154) .
Decorridos mais 7 anos entre a prática dos atos acima relacionados, incide a prescrição tanto pelos cinco anos de que trata o art. 1º, § 1º, da Lei 9.873/1999, quanto pela prescrição intercorrente que se dá quando o processo ficar paralisado por mais de três anos, aguardando "julgamento ou despacho", a teor do contido no § 1º do art. 1º do aludido diploma legal. 
Diante do exposto, este representante no Ministério Público junto ao TCU manifesta-se no sentido de que o Tribunal reconheça a prescrição da pretensão do TCU em relação aos responsáveis neste processo, nos termos da Lei 9.873/1999 e determine o arquivamento dos autos".
É o relatório.

Genésio da Costa Nunes (5304/OAB-PI), representando Francisca Bezerra da Silva.

Procurador Marinus Eduardo De Vries Marsico.

TOMADA DE CONTAS ESPECIAL. CONVÊNIO. IRREGULARIDADES NA EXECUÇÃO DO AJUSTE. CITAÇÃO. REVELIA DA CONVENENTE. ACOLHIMENTO DAS ALEGAÇÕES DE DEFESA DE UMA RESPONSÁVEL. CONTAS IRREGULARES. DÉBITO PARCIAL. PRESCRIÇÃO DA PRETENSÃO PUNITIVA. CIÊNCIA.

TOMADA DE CONTAS ESPECIAL (TCE)

Secretaria de Controle Externo de Tomada de Contas Especial (SecexTCE).

Trata-se de tomada de contas especial instaurada pelo então Ministério do Esporte, em cumprimento à determinação exarada no Acórdão 2665/2016-TCU-Plenário, decorrente de irregularidades na execução do Convênio/ME/FAMEPI 070/2004 (peça 2, p. 155-169; peça 3, p. 1-6) , celebrado com a Federação das Associações de Moradores do Estado do Piauí (Famepi) , para implantação de 43 núcleos do Programa Segundo Tempo, no Estado do Piauí, para atendimento de 8.600 crianças, adolescentes e jovens, por meio da oferta de práticas esportivas educacionais (peça 2, p. 11-35) .
2.	Para consecução de seu objeto, o ajuste previa o montante de R$ 1.152.738,00, dos quais R$ 827.738,00 seriam repassados pela concedente e R$ 325.000,00 referentes à contrapartida da convenente (peça 2, p. 161) .
3.	Os recursos federais foram repassados em duas parcelas, por meio da ordem bancária 2004OB900080, de 26/1/2005, no valor de R$ 327.738,00 (peça 2, p. 145) , e da ordem bancária 2005OB901861, de 18/8/2005, no valor de R$ 500.000,00 (peça 2, p. 147) . 
4.	Inicialmente a vigência do convênio foi estabelecida para o período de 30/12/2004 a 30/12/2005. Posteriormente foi prorrogado até 17/3/2006, devido a um atraso de 78 dias na efetivação do pagamento por parte da concedente (peça 3, p. 10) .
5.	O Relatório de TCE 007/2017, elaborado pelo tomador de contas, em 8/3/2017, apontou diversas irregularidades e concluiu que o débito corresponderia ao valor original de R$ 523.249,11.
6.	No âmbito deste Tribunal, após a adoção de medidas preliminares de apuração, a unidade técnica concluiu que o débito perfazia o montante original de R$ 528.410,85, do qual deve ser descontado o valor de R$ 544,58, que foi devolvido ao Erário em 31/5/2006 (peça 3, p. 38) . Conforme a apuração realizada, identificou-se que não teria havido a "comprovação da realização de despesas na quantia de R$ 285.697,00, correspondente aos recursos repassados pela concedente para pagamento de pro-labore de recursos humanos, a devolução dos rendimentos de aplicação financeira, auferidos no período de 28/1/2005 a 17/3/2006, na importância de R$ 9.291,74, e ainda, a aplicação da contrapartida no objeto, na importância de R$ 325.000,00, cujo valor proporcional corresponde a R$ 233.422,11".
7.	Em razão desse prejuízo aos cofres públicos, foi promovida a citação solidária da Federação das Associações de Moradores do Estado do Piauí e da Sra. Francisca Bezerra da Silva, para que apresentassem suas alegações de defesa e/ou recolhessem a quantia devida.
8.	Embora regularmente citada, a Federação das Associações de Moradores do Estado do Piauí (Famepi) não apresentou suas alegações de defesa, nem recolheu o débito. Dessa forma, resta caracterizada sua revelia, nos termos do art. 12, inciso IV, § 3º, da Lei 8.443/1992.
9.	Por sua vez, a Sra. Francisca Bezerra da Silva apresentou sua defesa por meio da qual alega, em síntese: 
a) sua ilegitimidade passiva, pois não teria praticado qualquer ato de execução alusivo ao Convênio 70/2004, uma vez que não era presidente durante o exercício de 2005/2006;
b) a prescrição da pretensão condenatória, nos termos do art. 23, I, da Lei Federal 8.429/1992 e da decisão do Supremo Tribunal Federal no âmbito do RE 636886 (Tema 899) ; e
c) o cumprimento integral do convênio, conforme o Parecer 39/2006 do então Ministério do Esporte, e a ausência de prova da não aplicação dos recursos ou de que tenha havido desvio de verbas ou de finalidade pública do aludido convênio.
II
10.	Após o exame das alegações de defesa apresentadas, a unidade técnica propõe excluir do rol de responsáveis a Sra. Francisca Bezerra da Silva; arquivar o processo em relação ao espólio ou herdeiros do Sr. Sebastião Justino Pereira; julgar irregulares as contas da Famepi, condenando-a ao pagamento do débito apurado.
11.	O representante do Ministério Público junto ao TCU, por sua vez, divergiu da proposta apresentada pela unidade técnica por entender que teria ocorrido a prescrição da pretensão punitiva e ressarcitória deste Tribunal, nos termos da Lei 9.873/1999, ressaltando a linha decisória adotada pelo Supremo Tribunal Federal no julgamento do RE 636886, inclusive nos Embargos de Declaração.
III
12.	Acolho o parecer da unidade técnica, cujos fundamentos adoto como razões de decidir, sem prejuízo das considerações que faço a seguir.
13.	Com as devidas vênias ao representante do Parquet, observo que a jurisprudência da Corte de Contas, fundamentada no art. 37, § 5º, da Constituição Federal e na jurisprudência do Supremo Tribunal Federal (v. g. Mandado de Segurança 26.210-9/DF) , e consolidada na Súmula 282 do TCU, aduz que as ações de ressarcimento movidas pelo Estado contra os agentes causadores de danos ao Erário são imprescritíveis.
14.	Neste ponto, registro que, até o momento, não foi exarada pelo Supremo Tribunal Federal decisão com repercussão geral acerca da prescrição da pretensão ressarcitória em processos de controle externo. Embora a questão debatida pelo RE 636.886/AL (tema 899 da repercussão geral) trate da fase posterior à formação do título executivo, o TCU iniciou discussões sobre as premissas da prescritibilidade e eventual mudança de entendimento no TC Processo 000.006/2017-3.
15.	No entanto, na sessão Plenária de 9/3/2022, quando da retomada do julgamento do aludido processo, em virtude de pedido de vista de vários ministros, foi prolatado o Acórdão 459/2022-TCU-Plenário (redator Ministro Walton Alencar Rodrigues) , no qual esta Corte entendeu por bem não apreciar o mérito da questão naquela oportunidade e decidiu expedir comando à Segecex para a formação de grupo técnico de trabalho para que apresente projeto de ato normativo disciplinando "o tema da prescrição da pretensão ressarcitória e da prescrição da pretensão punitiva no âmbito do controle externo, tendo por base jurisprudência predominante do Supremo Tribunal Federal, adequando-a às especificidades das diversas formas de atuação do Tribunal de Contas da União".
16.	Desse modo, no âmbito deste Tribunal, está mantido, por ora, o posicionamento jurisprudencial atual pela imprescritibilidade das condenações em débito até que o Plenário revisite a questão.
17.	No que diz respeito à prescrição da pretensão punitiva, a jurisprudência desta Corte, uniformizada por meio do Acórdão 1441/2016-TCU-Plenário, subordinou sua ocorrência ao transcurso do prazo geral do art. 205 do Código Civil, que é de dez anos, contado da data de ocorrência da irregularidade sancionada, nos termos do seu art. 189, sendo esse prazo interrompido pelo ato que ordenar a citação, a audiência ou a oitiva do responsável.
18.	Dessa forma, conforme o exame realizado pela Serur, ocorreu a prescrição da pretensão punitiva desta Corte, pois o ajuste vigeu até 17/3/2006 e o ato que ordenou a citação ocorreu em 29/1/2020.
19.	Assiste razão à Sra. Francisca Bezerra da Silva no que concerne a sua ilegitimidade passiva. Conforme apurou a unidade técnica, apesar de ter assinado o convênio, a responsável não geriu os recursos público na execução do convênio.
20.	Como já consignado, os recursos federais foram repassados em duas parcelas, por meio da ordem bancária 2004OB900080, de 26/1/2005, no valor de R$ 327.738,00, e da ordem bancária 2005OB901861, de 18/8/2005, no valor de R$ 500.000,00, ou seja, durante o exercício de 2005.
21.	De fato, conforme a ata da reunião extraordinária dos diretores da Famepi de 2/6/2004 (peça 2, p. 63) , a defendente assumiu a presidência da entidade em 2/6/2004, em razão do afastamento do presidente e de outros diretores da entidade para concorrer às eleições municipais de 2004 (peça 56, p. 12-13) . Embora não conste dos autos nova ata que confirme o retorno da diretoria afastada, conforme verificou a unidade técnica, "o Sr. Sebastião Justino Pereira, presidente eleito em 19/9/2003 (peça 2, p. 61-62) , assinou a homologação da licitação objeto do Contrato 001/2005 - Famepi (peça 2, p. 97-99) , o que indica o seu retorno à presidência da entidade após o pleito eleitoral de 2004 e dando a acreditar que foi mesmo o gestor do dinheiro e, portanto, o responsável pelas irregularidades aqui apuradas (peça 3, p. 48-186; peça 22, p. 211) ".
22.	Dessa forma, cabe afastar a responsabilidade da Sra. Francisca Bezerra da Silva, dado que não mais se encontrava à frente da entidade quando os recursos federais foram repassados em 2005.
23.	No que concerne à responsabilização do Sr. Sebastião Justino Pereira, a unidade técnica apurou que esse responsável faleceu em 2015, cerca de nove anos depois dos fatos geradores. Tendo em vista o lapso temporal transcorrido desde o fim da vigência do convênio sem que tenha havido a sua citação, o exercício de defesa por parte do (s) representante (s) de seu espólio e/ou seus herdeiros e sucessores fica prejudicado. Assim, cabe arquivar as presentes contas, sem julgamento do mérito, em relação a esse responsável, por ausência de pressupostos para desenvolvimento válido e regular do processo, com fundamento no art. 212 do Regimento Interno do TCU. Nesse sentido, as decisões citadas pela unidade técnica: Acórdão 2146/2015-TCU-Plenário (rel. Min. José Múcio) e 2.269/2019-2ª Câmara (rel. Min. Augusto Nardes) .
24.	A Sra. Francisca Bezerra da Silva alega, ainda, que o objeto do convênio teria sido integralmente cumprido, conforme Parecer 39/2006 do extinto Ministério do Esporte, e que não foi apresentada qualquer prova da não aplicação dos recursos ou de que tenha havido desvio de verbas ou de finalidade pública do aludido convênio.
25.	Ocorre que o citado documento aprovou a prestação de contas sob o ponto de vista técnico. Entretanto, as irregularidades apuradas pelo tomador de contas dizem respeito ao aspecto financeiro, conforme Parecer Financeiro 217/2014-CPREC/CGPCO/DGI/SE/ME.
26.	Remanescem, assim, a ausência de comprovação da realização de despesas de pro-labore de recursos humanos, de devolução dos rendimentos de aplicação financeira auferidos, e a ausência de aplicação da contrapartida no objeto.
27.	Por outro lado, os recibos de pagamento de estagiários e de monitores, encaminhados pelo Ministério da Cidadania, em atendimento à diligência realizada, que totalizam R$ 278.115,00 (peça 43-46) , comprovam ao menos em parte as despesas com pagamentos de pro-labore de recursos humanos e devem ser abatidos do valor de débito, apurado anteriormente, de R$ 285.950,00.
29.	Quanto às demais despesas, a responsável não trouxe aos autos, tampouco existentes no processo, elementos que pudessem elidir as irregularidades.
	Ante o exposto, em linha com a unidade técnica, voto por que seja adotada a deliberação que ora submeto a este Colegiado.
TCU, Sala das Sessões, em 23 de agosto de 2022.
BENJAMIN ZYMLER 
Relator